---
title: "Delitos de Costa Rica"
author: "Bryan R"
format: 
  html:
    toc: true
    toc_float: true
lang: es
---

# Presentación
Este documento presenta estadísticas de delítos cometidos en Costa Rica. Los datos provienen del [sitio de datos abiertos del Organismo de Investigacion Judicial (OIJ)](https://sitiooij.poder-judicial.go.cr/index.php/ayuda/servicios-policiales/servicios-a-organizaciones/indice-de-transparencia-del-sector-publico-costarricense/datos-abiertos)

# Carga y muestra de los datos 
```{r}
#| leabel: carga-muestra-datos
#| code-fold: true

delitos_2022 <- read.csv("estadisticaspoliciales2022.csv")

knitr::kable(
    head(
        delitos_2022[, c("Delito", "SubDelito", "Fecha", "Victima", "Edad", "Provincia")], 
        15
    ),
    caption = "Muestra de datos de delitos cometidos en 2022 en Costa Rica"
)
```

# Gráficos de cantidades de delitos por provincia

## Barras Verticales
```{r}
#| leabel: Gráfico-por-cantidad-de-delitos-por-provincia
#| code-fold: true

tabla_delitos <- table(delitos_2022$Provincia)


tabla_delitos_ordenada <- sort(tabla_delitos, decreasing = TRUE)

barplot(
    height = tabla_delitos_ordenada,
    main = "Cantidad de delitos cometidos en 2022 por provincia", 
    sub = "Fuente: OIJ",
    col = "purple",
    las = 2, 
    cex.names = 0.5,  
    cex.axis = 0.7 
)
```

# Barras Horizontales
```{r}
#| leabel: Barras-horizontales
#| code-fold: true

tabla_delitos <- table(delitos_2022$Provincia)

tabla_delitos_ordenada <- sort(tabla_delitos)

barplot(
    height = tabla_delitos_ordenada,
    main = "Cantidad de delitos cometidos en 2022 por provincia", 
    sub = "Fuente: OIJ",
    col = "green",
    las = 2,
    cex.names = 0.5,
    cex.axis = 0.7,
    horiz = TRUE
)
```

# Pastel
```{r}
#| leabel: Pastel
#| code-fold: true

tabla_delitos <- table(delitos_2022$Provincia)

tabla_delitos_ordenada <- sort(tabla_delitos)

pie(
  tabla_delitos_ordenada,
  main = "Cantidad de delitos cometidos en 2022 por provincia",
  sub = "Fuente: OIJ",
  col = rainbow(length(tabla_delitos_ordenada)),
  cex = 0.8,
  labels = paste0(
    round(100 * tabla_delitos_ordenada / sum(tabla_delitos_ordenada), 1), 
    "%"
  )
)

legend(
  "topright",
  legend = names(tabla_delitos_ordenada),
  fill = rainbow(length(tabla_delitos_ordenada)),
  cex = 0.8,
  bty = "n" 
)
```

# Gráficos de cantidad de delitos por cantón

## Barras Vectoriales
```{r}
#| leabel: Barras-vectoriales
#| code-fold: true

tabla_delitos <- table(delitos_2022$Canton)

tabla_delitos_ordenada <- sort(tabla_delitos, decreasing = TRUE)

tabla_delitos_ordenada <- head(tabla_delitos_ordenada, 20)

barplot(
    height = tabla_delitos_ordenada,
    main = "Cantidad de delitos cometidos en 2022 por cantón", 
    sub = "Fuente: OIJ",
    col = "orange",
    las = 2, 
    cex.names = 0.5,  
    cex.axis = 0.7 
)
```

